---
title: "Index"
author: "Oscar Vásquez-Bolaños and Rosario Ureña"
format: html
editor: visual
---

## Felinos de Costa Rica

La siguiente compilación muestra una visualización de los avistamientos de las diferentes especies de felinos para Costa Rica a través de reportes de ciencia ciudadana.

```{r}
#| label: carga de paquetes para el procesamiento de los datos
#| warning: false
#| message: false
#| echo: false
library(tidyverse)
library(DT)
library(plotly)
library(ggthemes)
library(dplyr)
setwd("C:/Users/oscar/Desktop/Tarea3")
```

Para este primer paso se ajusto "tidy" el archivo de de los avistamientos de felinos para Costa Rica.
```{r}
#| label: importacion de datos
#| warning: false
#| message: false
#| code-fold: true
#| echo: fenced
felinos <-
  read_delim(
    file = "C:/Users/oscar/Desktop/Tarea3/FELINOS.csv",
    col_select = c(
      "species",
      "stateProvince",
      "locality",
      "eventDate",
      "decimalLongitude",
      "decimalLatitude",
      "month"
    ) 
  )
```

```{r}
#| label: renombrar las columnas de interes
#| warning: false
#| message: false
#| echo: false
felinos <-
  felinos |>
  rename(
    especies = species,
    provincia = stateProvince,
    localidad = locality,
    fecha = eventDate,
    long = decimalLongitude,
    lat = decimalLatitude,
    mes = month
  )

```

```{r}
#| label: definicion de la columna fecha
#| warning: false
#| message: false
#| echo: false

  felinos |>
  mutate(fecha = as.Date(fecha, format = "%d/%m/%Y"))
```
Una vez seleccionados los datos de interés se generó una tabla dinámica con las especies de felino por localidad y fecha del reporte de este avistamiento (Tab. 1).

```{r}
#| label: tabla de felinos en cr
#| warning: false
#| message: false
#| code-fold: true

felinos|> 
  dplyr::select(especies, provincia, localidad, fecha) |>
  datatable (options = list (
    pageLength = 5,
    language = list(url = '//cdn.datatables.net/plug-ins/1.10.11/i18n/Spanish.json')
  ))
```
Tabla 1. Registros de las especies de felinos por fecha y localidad.


```{r}
#| label: separacion de la fecha
#| warning: false
#| message: false
#| echo: false
felinos <-
  felinos |>
  mutate(year = as.numeric(format(fecha,'%Y'))) |>
  mutate(month = as.numeric(format(fecha,'%m'))) |> 
  arrange((month))|>
  mutate(day = as.numeric(format(fecha,'%d')))
```

Seguidamente se generó un gráfico de barras (Fig. 1) con la ocurrencia de las especies de felinos por mes a lo largo del año. 
```{r}
#| label: grafico de especies por mes
#| warning: false
#| message: false
#| code-fold: true

grafico_especies_mes <-
felinos |>
  ggplot(aes(x = mes, fill = especies))+
  scale_x_continuous(breaks = seq(1,12,1))+
  scale_x_continuous(breaks = seq(1,12,1),
                     labels = c("1" =
                    "Ene", "2" = "Feb",                     "3" = "Mar", "4" =
                    "Abr", "5" = "May", 
                    "6" = "Jun", "7" =
                    "Jul", "8" = "Ago",
                    "9" ="Sep", "10" =                     "Oct", "11" = 
                    "Nov", "12" = 
                    "Dic"))+
  geom_bar() +
  ggtitle("Registros mensuales por especie de felino") +
  xlab("Meses") +
  ylab("Observaciones") +
  labs(fill = "Especies") +
  theme_economist()

library(plotly)
# Gráfico de barras plotly
ggplotly(grafico_especies_mes) |> 
  config(locale = 'es')
```
Figura 1. Ocurrencia mensual de especies de felinos en Costa Rica.


Posteriormente se cargo la capa shape de las áreas silestres protegidas y se visualizó junto con la capa shape de la línea continental de Costa Rica, obtenida del Atlas de Costa Rica del TEC 2011. 
```{r}
#| label: SF conjunto de funciones para datos vectoriales, estándar Simple Features.
#| code-fold: true
#| output: false
#| warning: false
#| message: false

library(sf)
#Carga de shape de áreas protegidas
ASP <-
  st_read(
    "C:/Users/oscar/Desktop/Tarea3/ASP.shp",
    quiet = TRUE # quiet previene el despliegue de mensajes
  )
st_crs(ASP)

#Transformación de CRS del objeto ASP de crtm05 a WGS84 (EPSG = 4326)
ASP <-
  ASP |>
  st_transform(4326)

```

```{r}
#| label: Plot de áres protejidas de Costa Rica
#| warning: false
#| message: false
#| code-fold: true

plot(ASP$geometry, 
    extent = st_bbox(c(xmin = -86.0, xmax = -82.3, ymin = 8.0, ymax = 11.3)),
  main = "Áreas Silvestres Protegidas",
  axes = TRUE,
  graticule = TRUE,
  reset = FALSE
)
#Segunda capa
CR <-
  st_read(
    "C:/Users/oscar/Documents/SIGparaBiol/Cuencas/AtlasCostaRica2014v.1.2/BaseDatosZip/LineaContinental/LineaContinental/bordecr2008polycrtm05.shp",
    quiet = TRUE # quiet previene el despliegue de mensajes
  )
CR <-
  CR |>
  st_transform(4326)

plot(CR$geometry,
     add = TRUE)
```

```{r}
#| label: Paquetes para datos geoespaciales 
#| warning: false
#| message: false
#| echo: false
library(leafem)
library(leaflet)
library(leaflet.extras)
library(leaflet.providers)
library(terra)
library(raster)
library(rgdal)

```

Seguidamente cargamos la capa ráster de altitud para Costa Rica.
```{r}
#| label: Carga de la capa de altitud 
#| output: false
#| warning: false
#| message: false
#| code-fold: true

altitud <- rast("C:/Users/oscar/Desktop/Tarea3/altitud.tif")
st_crs(altitud)

```



```{r}
#| label: Paso de csv felinos a SF 
#| warning: false
#| message: false
#| output: false
#| code-fold: true

shp_felinos <-
  st_as_sf(felinos, coords = c("long", "lat"))

st_crs(shp_felinos) <- 4326 #Asignación de coordenadas

st_crs(shp_felinos)
```

Finalmente se creó una visualización de los puntos reportamos de avistamientos de felinos, desplegados en en el mapa de Costa Rica, a través de capas de libre acceso Google street map y CartoDB.Positron tomado de [Leaftlet for R](https://rstudio.github.io/leaflet/basemaps.html).
```{r}
#| label: Mapa de felinos en Costa Rica
#| warning: false
#| message: false
#| code-fold: true
leaflet() |>
  setView(# centro y nivel inicial de acercamiento
    lng = -84.19452,
    lat = 9.572735,
    zoom = 6) |>
  addTiles(group = "OpenStreetMap") |>
  addProviderTiles(providers$CartoDB.Positron)|>
  addRasterImage(raster(altitud))|>
  addPolygons(
    # capa de áreas silvestres protegidas (polígonos)
    data = ASP,
    color = "black",
    fillColor = "transparent",
    stroke = TRUE,
    weight = 1.0
  ) |>
  addCircleMarkers(
    # capa de registros de presencia (puntos)
    data = shp_felinos,
    stroke = F,
    radius = 4,
    fillColor = 'blue',
    fillOpacity = 1,
    group = "Felinos",
    popup = paste(
      paste0("<strong>Especie: </strong>", felinos$especies),
      paste0("<strong>Localidad: </strong>", felinos$localidad),
      paste0("<strong>Fecha: </strong>", felinos$fecha)
    )
  ) |>
  addLayersControl(
    baseGroups = c("OpenStreetMap", "CartoDB.Positron"),
    overlayGroups = c("Felinos", "altitud", "ASP")) |> # control de capas
  addResetMapButton() |> # botón de reinicio
  addSearchOSM() |> # búsqueda en OSM
  addMouseCoordinates() |> # coordenadas del puntero del ratón
  addScaleBar(position = "bottomleft", options = scaleBarOptions(imperial = FALSE)) |> # barra de escala
  addMiniMap(position = "bottomleft")  # mapa de ubicación
```

